【裁判字號】    89,訴,1788
【裁判日期】    901003
【裁判案由】    廢棄物清理法
【裁判全文】
臺灣臺中地方法院刑事判決                        八十九年度訴字第一七八八號
    公  訴  人  臺灣台中地方法院檢察署檢察官
    被      告  乙○○
                甲○○
右列被告因違反廢棄物清理法案件，經檢察官聲請以簡易判決處刑（聲請案號：八十
九年度偵字第一０四一七號），本院認為不宜，改依通常程序審理，判決如左：
    主  文
乙○○免訴。
甲○○無罪。
    理  由
壹、免訴部分：
  一、本件聲請簡易判決處刑書以：「乙○○自民國八十九年元月間起，向不知真實
      姓名年籍之男子以新台幣（下同）三萬元價格，租得台中巿龍洋巷三之一號空
      地，且未經主管機關核准許可，供不特定人傾倒廢棄物，並向每輛傾卸車司機
      收取新台幣（下同）八佰元至壹仟貳佰元不等之傾倒費。於八十九年二月二十
      三日，在上址甲○○駕貨車，載運整車之建築事業廢棄物傾倒於上址，致污染
      環境，為警當場查獲」等語，而認被告乙○○涉有違反廢棄物清理法第二十二
      條第二項第三款、第四款之罪嫌。
  二、按案件有曾經判決確定者，應諭知免訴之判決，刑事訴訟法第三百零二條第一
      款定有明文。次按案件曾經判決確定者，應為免訴之判決，此項原則關於實質
      上一罪或裁判上一罪，均有其適用，連續犯係裁判上之一罪，其一部分犯罪事
      實曾經判決確定者，其效力當然及於全部，故檢察官復將其他部分重行起訴，
      亦應諭知免訴之判決，有最高法院四十九年台非字第二０號判例意旨可參。再
      按刑事訴訟法第三百零二條第一款規定，案件曾經判決確定者，應諭知免訴之
      判決，此項訴訟法上所謂一事不再理之原則，關於實質上一罪或裁判上一罪，
      均有其適用，牽連犯係裁判上一罪，如其方法或結果之獲罪行為，業經判決確
      定，其效力當然及於全部，倘檢察官復就牽連犯中之方法或結果行為，重行起
      訴，即應諭知免訴之判決，不得再予論科，亦有最高法院六十年台非字第七七
      號判例意旨足憑。
三、公訴人指稱被告乙○○涉有右開違反廢棄物清理法第二十二條第二項第三款之
      未經主管機關許可，提供土地堆置廢棄物之罪嫌，同時又違反該法同條項第四
      款前段之未依規定領有廢棄物清除、處理許可證或核備文件，從事廢棄物清除
      、處理之罪嫌，固有卷附之「行政院環境保護署督察工作紀錄」及現場照片八
      張可憑，被告乙○○亦不否認此等行為。惟查被告乙○○前即因未依廢棄物清
      理法第二十條之規定，列明專業技術人員與清除之工具、方法、設備及場所，
      向地方主管機關申請核發廢棄物清除許可證或核備文件，而於八十九年五月十
      九日下午五時三十分許，在中巿南屯區○○路○段、中和巷口，為某不詳姓名
      成年男子載運一大貨車之一般事業廢棄物，於同日晚間七時三十分許，傾倒在
      台中巿南屯區中和橋附近空地上之犯行，經本院以八十九年度訴字第一五０八
      號判處有期徒刑一年四月，復經臺灣高等法院台中分院以八十九年度上訴字第
      一六四四號駁回被告乙○○之上訴，確定在案，此有各該判決書及臺灣高等法
      院被告全國前案紀錄表各一件附卷可參。經核被告乙○○上開確定判決之犯案
      情節，與本件公訴人所起訴之犯行，其先後二次未依規定領有廢棄物清除、處
      理許可證或核備文件，而從事廢棄物之清除、處理之犯行，時間緊接，所犯構
      成要件相同，顯係基於概括之犯意反覆為之，為連續犯，應以一罪論；且其連
      續未依廢棄物清理法規定領有廢棄物清除、處理許可證或核備文件，而從事廢
      棄物清除之犯行，又與本件所起訴違反廢棄物清理法第二十二條第二項第三款
      之未經主管機關許可，提供土地堆置廢棄物之罪間，具有方法、目的之牽連關
      係，依刑法第五十五條後段，構成牽連犯，為裁判上一罪。則揆諸前揭刑法訴
      訟法之規定及最高法院之判例意旨，既然被告乙○○之一部分犯罪事實業經判
      決確定，其效力及於全部，故本件即應諭知免訴之判決。
貳、無罪部分：
  一、公訴人對於被告甲○○向本院聲請簡易判決處刑之意旨，亦如前壹之一所載，
      並認其所涉為廢棄物清理法第二十二條第二項第二款之事業機構未依本法規定
      之方式貯存、清除、處理或再利用廢棄物，致污染環境罪嫌；及同條項第四款
      之未依第二十條規定領有廢棄物清除、處理許可證或核備文件，從事廢棄物貯
      存、清除、處理，或未依廢棄物清除、處理許可證或核備文件內容貯存、清除
      、處理廢棄物罪嫌。
  二、按犯罪事實應依證據認定之，無證據不得推定其犯罪事實；又不能證明被告犯
      罪者，應諭知無罪之判決，刑事訴訟法第一百五十四條、第三百零一條第一項
      定有明文。次按刑事訴訟法上所謂認定犯罪事實之證據，係指足以認定被告確
      有犯罪行為之積極證據而言，該項證據自須適合於被告犯罪事實之認定，始得
      採為斷罪資料（參酌最高法院二十九年上字第三一０五號判例意旨）。再按事
      實之認定，應憑證據，如未能發現相當證據，或證據不足以證明，自不得以推
      測或擬制之方法，以為裁判基礎（參酌最高法院四十年台上字第八六號判例意
      旨）。
  三、公訴人認被告甲○○涉有前述兩項罪嫌，無非亦以卷附之「行政院環境保護署
      督察工作紀錄」、現場照片八張，及被告甲○○坦承有於右開時、地駕駛貨車
      載運建築事業廢棄物傾倒在被告乙○○所提供之土地上等證據資料為憑。訊據
      被告甲○○堅決否認前述罪嫌，辯稱：其運往傾倒之目的，乃欲借該處再作分
      類等語。經查：
      (一)關於公訴人指稱被告甲○○涉嫌違反廢棄物清理法第二十二條第二項第四款
        之罪部分：
        1.按廢棄物清理法第二十二條第二項第四款規定：「有未依第二十條規定領
          有廢棄物清除、處理許可證或核備文件，從事廢棄物貯存、清除、處理，
          或未依廢棄物清除、處理許可證或核備文件內容貯存、清除、處理廢棄物
          者，處一年以上五年以下有期徒刑，得併科一百萬元以下罰金」，所規範
          之犯罪型態，包括：
          (1)未依該法第二十條，向地方主管機關申請核發許可證者，從事廢棄物貯
            存、清除、處理之行為；
          (2)領有許可證者，未依所許可之內容，從事貯存、清除、處理廢棄物之行
            為。
        2.被告甲○○之所以於右開時、地傾倒該車建築事業廢棄物，據其於警訊中
          之供述，略為：
          「（問：你載運廢棄物是受何人所雇請？於何時開始？共工作多久？）答
          ：我是受雇於全發環保工程有限公司，擔任貨車司機的工作，在民國年
          ４月１日到職，共工作近一年‧‧‧」；
          「（問：你被警方查獲時所駕駛的自用大貨車Ｆ６－０５８號車主是何人
          ？）答：Ｆ６－０５８大貨車是全發環保工程有限公司所有」；
          「（問：你今天所清載建築廢棄物而到龍洋巷３之１號乙○○所經營的廢
          棄物清理場，是何人指使？）答：每次清運的建築廢棄物沒有分類而無法
          進入中巿公有掩埋場處理，公司就要我載到龍洋３之１號去傾倒、分類」
          等語（見偵查卷第二五、二六頁）。
        3.被告甲○○所駕駛之該輛Ｆ６－０５８號自用大貨車確為全發環保工程有
          限公司（以下簡稱全發公司）所有，此有行車執照影本一紙在卷可憑（見
          偵查卷第三二頁）。
        4.又全發公司之負責人張仁發於警訊中供稱：
          「（問：目前從事何業？）答：現為全發環保工程有限公司負責人，從事
          建築廢棄物清運」；
          「（問：貴公司是否有乙名員工甲○○？）答：有，他我是公司內員工沒
          錯」；
          「（問：本隊於今年二月二十三日，於台中巿西屯區龍潭里龍洋巷３之
          １號查獲甲○○非法傾倒廢棄物，你是否知情？）答：我知情」；
          「（問：據甲○○供述於年二月二十一日及二月二十三日，前後共二次
          載運廢棄物前往警方查獲地傾倒，是否為你指示？）答：是我叫他載運至
          該地傾倒」；
          「（問：你是否知道該地（台中巿龍潭里龍洋巷３之１號）係乙○○未經
          主管機關核准許可而擅自設立之非法掩埋場？）答：乙○○跟我講該地的
          許可證還在申請中」；
          「（問：你承包之工地廢棄物除了載運至乙○○私設之非法掩埋場外，是
          否另載運他處傾倒過？）答：除了該處之外，我都載運至台中巿環境保護
          局垃圾處理場傾倒」；
          「（問：既然有台中巿環保局所設之合法處理場可供傾倒，為何你載運至
          非法場所傾倒？）答：因台中巿環保局所設之處理場的進場規定，規定欲
          進場之車輛所載運之廢棄物必須先行做好分類才能進場，而載運至乙○○
          私設掩埋場傾倒之廢棄物，因包含很多種類，如木材、磚頭、土石、一般
          生活廢棄物，不好分類，且該地會重新分類後，再行清運，所以我才會載
          運至該地傾倒」（見偵查卷第六－七頁）。
        5.再者，全發公司乃經台中巿政府發給「八八中巿廢清字第０五０－一號」
          廢棄物清除許可證之合法民營廢棄物清除、處理機構，許可該公司清除廢
          棄物之處理方法為「焚化法或衛生掩埋法（限於營建或拆除工地內逕行分
          類建築廢棄物，不可於未核准之中間轉運站或貯存場從事分類）」，有效
          期間至八十九年十二月三十一日止等事實，有「台中巿政府廢棄物清除許
          可證」暨附表之影本一份在卷可考（見偵查卷第五五頁）。
        6.依前開證據資料所示，欲評價被告甲○○有無違反廢棄物清理法第二十二
          條第二項第四款之罪嫌，違反何種犯罪型態，顯然不能將其獨立於全發公
          司之外，個別觀察。既其因受全發公司負責人張仁發之指示，而將前開建
          築事業廢棄物傾倒在被告乙○○所承租來之土地上，全發公司又有依廢棄
          物清理法第二十條之規定，向地方主管機關之台中巿政府申請領有廢棄物
          清除、處理之許可證，則被告甲○○即不該當前述廢棄物清理法第二十二
          條第二項第四款前段之罪嫌。
        7.全發公司所領得之許可證，許可該公司清除廢棄物之處理方法為「焚化法
          或衛生掩埋法（限於營建或拆除工地內逕行分類建築廢棄物，不可於未核
          准之中間轉運站或貯存場從事分類）」，前已敘明。此項許可之內容，明
          白禁止於未核准之中間轉運站或貯存場從事分類，張仁發既為全發公司之
          負責人，對於該公司上述被許可清除、處理廢棄物之方法，當然知之甚明
          ；故其指示被告甲○○將建築事業廢棄物傾倒在被告乙○○所提供之土地
          上，顯有違反廢棄物清理法第二十二條第二項第四款後段之未依廢棄物清
          除處理許可證或核備文件內容清除處理廢棄物之罪嫌；且其為全發公司之
          負責人，因執行業務而涉犯上述罪嫌，全發公司似應依同法第二十二條第
          四項之規定論科。然反觀被告甲○○部分，其雖受雇於全發公司，聽從該
          公司負責人張仁發之指示，而有違反上述許可證內容之行為；但遍觀卷證
          ，並無積極、適合之證據，足以證明其知悉台中巿政府所許可全發公司清
          除、處理廢棄物之方法，禁止於未核准之中間轉運站或貯存場從事分類。
          既乏積極、適合之證據，可認被告甲○○主觀上具有犯意，與張仁發之間
          並無共犯之關係，則被告甲○○自不構成廢棄物清理法第二十二條第二項
          第四款後段之罪嫌。
      (二)關於公訴人指稱被告甲○○涉嫌違反廢棄物清理法第二十二條第二項第二款
        之罪部分：
        1.按廢棄物清理法第二十二條第二項第二款規定：「事業機構未依本法規定
          之方式貯存、清除、處理或再利用廢棄物，致污染環境者，處一年以上五
          年以下有期徒刑，得併科一百萬元以下罰金」，以「事業機構」作為規範
          對象。
        2.而廢棄物清理法臺灣省施行細則第十九條規定：「本法所稱之事業機構，
          係指農工礦廠場、公司行號、醫療院所及中央主管機關指定之事業」，乃
          本件公訴人並未起訴全發公司或其負責人張仁發，單獨認定被告甲○○為
          前述之「事業機構」，於法顯有未合。
        3.案外人張仁發雖涉有違反廢棄物清理法第二十二條第二項第四款後段之未
          依廢棄物清除處理許可證或核備文件內容清除處理廢棄物之罪嫌；且其為
          全發公司之負責人，因執行業務而涉犯上述罪嫌，全發公司理應依同法第
          二十二條第四項之規定論科，而均未經起訴，有如前述。惟被告甲○○亦
          無可能構成與張仁發共同違反廢棄物清理法第二十二條第二項第二款之罪
          嫌，理由如左：
          (1)通觀廢棄物清理法，有規範「事業機構」一詞之法條，除前述第二十二
            條之規定外，其餘計有如左：
            第二條：
              本法所稱廢棄物，分左列二種：
              一  一般廢棄物：垃圾、糞尿、動物屍體或其他非事業機構所產生足
                  以污染環境衛生之固體或液體廢棄物。
              二  事業廢棄物：
              （一）有害事業廢棄物：由事業機構所產生具有毒性、危險性，其濃
                    度或數量足以影響人體健康或污染環境之廢棄物。
              （二）一般事業廢棄物：由事業機構所產生有害事業廢棄物以外之廢
                    棄物。
              前項有害事業廢棄物認定標準，由中央主管機關會商中央目的事業主
              管機關訂定公告之。
              游離輻射之放射性廢棄物之處理，依原子能法第二十六條第十款之規
              定。
            第十三條：
              事業廢棄物之清除、處理除以再利用方式外，應以左列方式為之︰
              一  自行清除、處理。
              二  共同清除、處理︰由事業機構向目的事業主管機關申請核准設立
                  清除、處理該類廢棄物之共同清除、處理機構清除、處理。
              三  委託清除、處理︰
              （一）委託經主管機關許可核備清除、處理該類廢棄物之公、民營廢
                    棄物清除、處理機構清除、處理。
  （二）經執行機關同意，委託其清除、處理。
              （三）委託目的事業主管機關設置之處理設施清除、處理。
              四  境外處理︰由事業機構向主管機關申請許可或核備輸出境外處理
                  者。
              五  其他經中央主管機關許可之方式。
              事業機構委託公、民營廢棄物清除、處理機構清除、處理其事業廢棄
              物者，如受託人未經許可或違反本法規定，事業機構應與受託人就該
              事業廢棄物之清理及環境之改善負連帶責任。
              經中央主管機關指定公告之事業機構，應依左列規定管理其廢棄物︰
              一  向目的事業主管機關申請設立或變更時，應檢具中央主管機關所
                  定之事業廢棄物清理計畫書，並送直轄巿、縣（巿）主管機關審
                  查核准後，始得運作；事業廢棄物清理計畫書內容之變更時，亦
                  同。
              二  依中央主管機關規定之格式、項目、內容、頻率暨書面或網路傳
                  輸方式，申報其廢棄物之產出、貯存、清除、處理及再利用情形
                  。
              三  中央主管機關指定公告之事業廢棄物清運機具，應依中央主管機
                  關所定之規格，裝置即時追蹤系統並維持正常運作。
              第一項第二款共同清除、處理機構之許可、廢止與應遵行事項之管理
              輔導辦法，由各該中央目的事業主管機關會同中央主管機關定之。
              第一項第三款第一目公、民營廢棄物清除、處理機構之許可、廢止及
              應遵行事項，應依第二十一條所定管理輔導辦法為之。
              事業廢棄物再利用許可、廢止與應遵行事項之管理辦法，由中央主管
              機關定之。
              有害事業廢棄物，不得與一般廢棄物或一般事業廢棄物合併清除、處
              理。
              新設工業區及科學園區之目的事業主管機關或開發單位應於區內或區
              外規劃設置廢棄物處理設施；並於廢棄物處理設施設置完成後，該工
              業區及科學園區始得營運。
              現有工業區及科學園區之目的事業主管機關應於本法修正通過後二年
              內，規劃完成事業廢棄物之處理設施。
              事業機構無法自行清理其所產生之事業廢棄物，亦無事業廢棄物處理
              機構可供委託處理時，事業機構應妥善貯存其所產生之事業廢棄物，
              必要時，目的事業主管機關得向事業機構收取費用，自行或輔導設置
              事業廢棄物處理設施處理或暫時貯存之。
            第十六條：
              事業機構或公、民營廢棄物清除、處理機構，對於有害事業廢棄物貯
              存、清除或處理之操作及檢測，應作成紀錄妥善保存，並定期申報直
              轄市、縣（市）主管機關備查。
            第十九條：
              事業機構或公、民營廢棄物清除、處理機構於貯存、清除或處理事業
              廢棄物，危害人體健康或農、漁業時，主管機關應立即命其改善，並
              採取緊急措施，必要時得命其停工或停業。
            第二十六條：
              事業機構不遵行依本法所為停工或停業處分者，當地主管機關得報請
              中央主管機關轉請目的事業主管機關，予以歇業處分。
              公、民營廢棄物清除、處理機構，有前項情形者，當地主管機關得報
              請中央主管機關予以歇業處分。
            第三十四條：
              不依規定清除、處理之廢棄物，直轄巿、縣（巿）主管機關得命事業
              機構、受託清除處理廢棄物者、仲介非法清除處理廢棄物者、容許或
              因重大過失致廢棄物遭非法棄置於其土地之土地所有人、管理人或使
              用人，限期清除處理，逾期不為清除處理時，直轄巿、縣（巿）主管
              機關得代為清除、處理，並向其求償清理、改善及衍生之必要費用。
              逾期未清償者，移送法院強制執行；主管機關得免提供擔保向法院聲
              請假扣押、假處分。
              主管機關或執行機關依前項規定代為清除、處理廢棄物時，得不經土
              地所有人、使用人或管理人同意，強制進入公私場所進行有關採樣、
              檢測、清除或處理等相關措施。
              第一項必要費用之求償權，優於一切債權及抵押權。
              直轄巿、縣（巿）主管機關或執行機關代為清除、處理第一項廢棄物
              時，得委託適當公、民營廢棄物清除、處理機構清除、處理之；受託
              之公、民營廢棄物清除、處理機構清除、處理廢棄物時，不受其許可
              或核備清除、處理項目或數量之限制。
          (2)從前開廢棄物清理法第二條之規定，可知該法所稱之事業廢棄物，包括
            ：有害事業廢棄物、一般事業廢棄物，均為由「事業機構」所產生之廢
            棄物；第十三條則規定「事業機構」對於由其產生之事業廢棄物，可自
            行或共同清除、處理，或委託經主管機關許可核備清除、處理該類廢棄
            物之「公、民營廢棄物清除、處理機構」清除、處理。此後從第十六條
            、第十九條、第二十六條、第三十四條以降，各條之規定，均將「事業
            機構」、「公、民營廢棄物清除、處理機構」二詞並呈，規定其等貯存
            、清除或處理廢棄物時，應遵守之作業程序，及違反相關作業程序之規
            定時，分別不同之行政處分。由此可見，廢棄物清理法第二十二條第二
            項第二款所規範之「事業機構」，不包括「公、民營廢棄物清除、處理
            機構」甚明。
          (3)而被告甲○○受雇於全發公司，全發公司有依廢棄物清理法第二十條之
            規定，向地方主管機關之台中巿政府申請領有廢棄物清除、處理之許可
            證，前已敘明。則全發公司及其負責人張仁發與被告甲○○，即包括地
            屬於前述之「公、民營廢棄物清除、處理機構」，故公訴人認為被告周
            家全應構成廢棄物清理法第二十二條第二項第二款之罪嫌，顯非的論。
  四、綜合前述，被告甲○○尚無公訴人所指違反廢棄物清理法第二十二條第二項第
      二款，及同條項第四款之罪嫌，應諭知其無罪之判決，庶符法制。
參、關於前述全發公司之負責人張仁發涉嫌違反廢棄物清理法第二十二條第二項第四
    款後段之未依廢棄物清除處理許可證或核備文件內容清除處理廢棄物之罪；及其
    為全發公司之負責人，因執行業務而涉犯上述罪嫌，全發公司亦應依同法第二十
    二條第四項之規定論科部分，宜由檢察官另行追訴，附此敘明。
據上論斷，應依刑事訴訟法第四百五十二條、第三百零二條第一款、第三百零一條第
一項，判決如主文。
中      華      民      國      九十      年      十    月      三      日
                                        法  官  莊  深  淵
右正本證明與原本無異。
如不服本判決，應於送達後十日內向本院提出上訴狀（須附繕本），上訴於台灣高等
法院台中分院。
                                        書記官
中      華      民      國      九十      年      十    月      四      日


司法院資訊處製作；財團法人民間司法改革基金會備份。
